【裁判字號】    96,簡上,162
【裁判日期】    970423
【裁判案由】    損害賠償
【裁判全文】
臺灣高雄地方法院民事判決             96年度簡上字第162號
上  訴  人  甲○○
訴訟代理人  李永裕律師
複代 理 人  乙○○
被上 訴 人  高卿紋即私立哈佛文理短期補習班
訴訟代理人  丙○○
上列當事人間損害賠償事件，上訴人對於民國96年4 月20日本院
岡山簡易庭95年度岡簡字第599 號第一審判決提起上訴，本院於
97 年4 月2日言詞辯論終結，判決如下：
    主  文
上訴駁回。
第二審訴訟費用由上訴人負擔。
    事實及理由
一、被上訴人主張：上訴人自民國86年11月起在被上訴人經營之
    「私立哈佛文理短期補習班」（下稱哈佛補習班）任教，兩
    造並於94年5 月2 日簽訂「94學年度聘僱契約＆教師工作說
    明書」（下稱系爭契約），由上訴人擔任兼任老師職務。依
    系爭契約第13條約定，上訴人於任教期間或離職後1 年內，
    不得在高雄縣阿蓮鄉地區內從事補習收費教學，若經查獲，
    上訴人應賠償被上訴人新臺幣（下同）300,000 元（下稱系
    爭違約金）。詎上訴人於95年3 月25日未經預告即自行離職
    ，並於同年4 月1 日起在高雄縣阿蓮鄉○○路467 巷19號，
    開設與哈佛補習班相距不遠且同性質之「立成文理補習班」
    （下稱立成補習班），從事補習收費教學，被上訴人自得依
    系爭契約第13條約定，請求上訴人給付系爭違約金。又被上
    訴人固未給付上訴人95年3 月份薪資73,797元（下稱系爭薪
    資），惟係因系爭契約第12條約定，上訴人如未教滿1 學年
    度離職者視為違約，應賠償2 個月薪資，而上訴人自行於95
    年3 月25日離職，並未教滿1 學年度，已違反上揭約定，是
    上訴人自不得請求被上訴人給付系爭薪資，上訴人以系爭薪
    資主張抵銷，自無理由等語。聲明：上訴人應給付被上訴人
    300,000 元，及自支付命令繕本送達上訴人翌日（即95年6
    月7 日）起至清償日止，按年息5 ％計算之利息。
二、上訴人則以：上訴人對於兩造有簽訂系爭契約，且上訴人於
    95年3 月25日離職，並於同年4 月1 日開設立成補習班之事
    實不予爭執，惟系爭契約第13條之約定，性質上係屬離職後
    競業禁止約款，該約款是否有效，應依下列事項予以衡量：
    (1)企業或雇主須有依競業禁止特約之保護利益存在。(2)勞工
    在原雇主之事業應有一定之職務或地位。(3)對勞工就業之對
    象、期間、區域或職業活動範圍，應有合理之範疇。(4)應有
    補償勞工因競業禁止損失之措施。(5)離職勞工之競業行為，
    是否具有背信或違反誠信原則之事實。而本件被上訴人就哈
    佛補習班之經營並無任何秘密性或重要性，且上訴人僅係擔
    任兼任教師工作，並非管理階層，並不具任何重要性，又系
    爭契約第13條之約定，將使上訴人於1 年內均無法從事補教
    教學，已過度限制上訴人之職業自由及工作權，被上訴人亦
    無任何相關補償措施，且上訴人於離職後，並未假借被上訴
    人名義對外招生，亦無盜用相關教學資料，並無違反誠信原
    則或為不公平競爭之行為，是系爭契約第13條之約定，片面
    加重上訴人責任，並不當限制上訴人工作權，使上訴人蒙受
    重大不利益，且對上訴人顯失公平，依民法第247 條之1 第
    2 、3 、4 款之規定，應屬無效。又縱認該約款有效，其所
    定之違約金額亦屬過高，應依民法第252 條規定，予以酌減
    至60,000元，方為適當。另被上訴人並未給付上訴人95年3
    月份之薪資，上訴人爰就系爭薪資主張抵銷等語置辯。聲明
    ：駁回被上訴人之訴。
三、原審經審理後，為上訴人敗訴之判決，上訴人不服，提起上
    訴，於本院聲明：(1)原判決廢棄。(2)被上訴人在第一審之訴
    駁回。被上訴人則聲明：駁回上訴。
四、兩造對下列事項不予爭執，並有系爭契約1 份（原審卷第6
    頁）、上訴人所開設立成補習班照片1 張（原審卷第7 頁）
    、上訴人95年3 月份薪資單1 份（原審卷第50頁）在卷可憑
    ，堪認為真實：
  (1)上訴人自86年11月起在被上訴人經營之哈佛補習班任教，兩
    造並於94年5 月2 日簽訂系爭契約。而系爭契約第12條約定
    ：「專、兼任老師務必教滿1 學年度，未滿1 學年度離職者
    視為違約，將賠償2個月薪資。兼任老師離職請於2 個月前
    提出，專任老師離職請於3 個月前提出。」。第13條約定：
    「於本班任教期間或離職後1 年內，禁止在阿蓮地區內從事
    補習收費教學，若經查獲將追究法律之刑責並賠償本班30萬
    元。」
  (2)上訴人於95年3 月25日離職，尚未教滿1 學年度，且於同年
    4 月1 日起在高雄縣阿蓮鄉○○路467 巷19號開設與哈佛補
    習班相距不遠之立成補習班。
  (3)上訴人離職前係擔任兼任老師。被上訴人給付上訴人薪資至
    94年2 月份止，被上訴人未給付上訴人95年3 月份薪資73,7
    97元 。
五、本件爭點為：
  (1)上訴人主張系爭契約第13條所定競業禁止之約款，依民法第
    247 條之1 第2 、3 、4 款規定，應屬無效，有無理由？
  (2)上訴人主張系爭違約金，應依民法第252 條規定予以酌減，
    有無理由？
  (3)上訴人以系爭薪資之債權主張抵銷，有無理由？
六、上訴人主張系爭契約第13條所定競業禁止之約款，依民法第
    247 條之1 第2 、3 、4 款規定，應屬無效，有無理由？
  (1)按受僱人有忠於其職責之義務，於僱用期間非得僱用人之允
    許，固不得為自己或第三人辦理同類之營業事務，惟為免受
    僱人因知悉前僱用人之營業資料而作不公平之競爭，雙方得
    事先約定於受僱人離職後，在特定期間內不得從事與僱用人
    相同或類似之行業，以免有不公平之競爭，若此競業禁止之
    約定期間、內容為合理時，與憲法工作權之保障無違（最高
    法院94年度台上字第1688號判決參照）。又若該競業禁止約
    款係以定型化契約之方式訂定時，則應審酌該競業禁止約款
    ，是否有民法第247 條之1 所列各款事由及顯失公平之情形
    ，此為兼顧雇主合理利益之保障（含防止惡性營業競爭或洩
    漏營業秘密）與勞工工作選擇自由（職業發展與自由競爭）
    之衡平，如該競業禁止約款未逾合理程度，且不違反公序良
    俗，應為法律所許，而所謂合理程度，應考量以下各點：
    前雇主有依競業禁止特約保護之利益存在。受雇人在前雇
    主之職務地位，係主要營業幹部，非處於較低職務技能。
    限制轉業之對象、期間、區域、職業活動等不致使受雇人處
    於過度困境中。需有填補勞工因競業禁止損害之代償措施
    存在。離職後受僱人之競業行為有無顯著違反誠信原則。
  (2)本件兩造所簽訂系爭契約第13條約定：「於本班任教期間或
    離職後1 年內，禁止在阿蓮地區內從事補習收費教學，若經
    查獲將追究法律之刑責並賠償本班30萬元。」，是依其約定
    內容，自屬競業禁止之約款，且依被上訴人所提上訴人所簽
    立之91、92、93年度之聘僱契約＆教師工作說明書（原審卷
    第46至48頁），其約定內容均與系爭契約相同，足認系爭契
    約應係被上訴人一方預定用於同類型契約之條款而訂定之契
    約，屬民法第247 條之1 規定之定型化契約，應可認定。而
    上訴人主張系爭契約第13條之競業禁止約款，違反民法第24
    7 條之1 第2 、3 、4 款之規定應屬無效，惟為被上訴人否
    認，則系爭契約第13條之競業禁止約款是否有效，自應依上
    揭5 項標準予以審究。
  (3)就上揭標準、部分：
    被上訴人主張上訴人自86年11月起在原告處任教時，其並無
    任何教學經驗，故先由1 對1 家教老師做起，被上訴人並提
    供教材及教導其如何與學生互動與家長溝通，再安排小班級
    試教及練習機會，讓上訴人能獨當一面擔任老師，且上訴人
    自86年11月起至95年3 月離職止，已有8 年多年資，為哈佛
    補習班最資深老師，上訴人並定期參加開會檢討，對於被上
    訴人之經營方式及應受保護之秘密，諸如學生資料之取得、
    編班之方法、各科配課時間、收費期別、招生方式、講義試
    卷版本、學生獎勵辦法、合作廠商及成績優秀學生等資訊均
    有深入了解，故其有應保護之利益存在等情，除據被上訴人
    陳述在卷外（原審卷第65、66頁），並據被上訴人提出上訴
    人書寫之應徵履歷影本1 份為證（原審卷第69頁），上訴人
    確於該應徵履歷上記載其無擔任教師之經驗等語，上訴人雖
    辯稱：被上訴人所陳述上開經營方式及應受保護之秘密云云
    ，係坊間補習班常見之經營模式，並無任何秘密性或重要性
    ，且上訴人所擔任職位不高，其教學工作亦難認係特殊技能
    等語。惟查，我國民間社會課後補習班甚多且競爭激烈，而
    一般補習班吸引學生及家長補習之誘因，不外乎該補習班之
    教學環境、授課老師之教學方式、教材、收費金額、學生獎
    勵辦法等因素，是補習班關於如何招生、聘任老師、排課、
    教材、收費金額、學生獎勵辦法等，均須依賴靠補習班實際
    運作日積月累而成，自應屬補習班營業利益之範疇，且上訴
    人於86年11月起至哈佛補習任職時，並無教學經驗，嗣於95
    年3 月上訴人離職止，已有8 年多年資，上訴人並已擔任兼
    任教師職務，並非助教或一般工讀生等與教學內容無關之職
    務，又上訴人在哈佛補習班任教期間，可透過任教機會，知
    悉哈佛補習班上揭經營運作內容並取得學生資料，且於授課
    過程中可與被學生及家長進行互動並因而建立彼此間信賴關
    係，而成為學生及家長願意至哈佛補習班補習之誘因，此種
    無形利益自應屬被上訴人營業利益之一部分，而被上訴人主
    張因上訴人突然離職，導致被上訴人流失大量學生等語，業
    據被上訴人提出教學退費簽領單48份附卷為證（原審卷第56
    至60頁），足認被上訴人確因上訴人於95年3 月25日離職時
    ，因其擔任教師工作，即遭受學生要求退費之損失。綜上，
    被上訴人主張其有依競業禁止特約應保護之營業利益存在，
    且上訴人所擔任教師職位，具有重要性，足可影響原告之營
    業利益等語，應可採信。上訴人辯稱：被上訴人並無須保護
    之利益，且上訴人所擔任職位不高云云，不足為採。
  (4)就上揭標準部分：
    上訴人辯稱：依系爭契約第13條之約定，1 年之競業禁止期
    間實屬過長，將使上訴人陷於生活困境，已過度限制上訴人
    職業自由及之工作權等語，惟為被上訴人否認，陳稱：伊限
    制之地區僅係阿蓮鄉，且時間僅1 年等語。經查，依系爭契
    約第13條之約定內容，該約款係禁止上訴人於離職後1 年內
    ，不得在高雄縣阿蓮鄉境內從事補習教學工作，就其競業禁
    止之期間1 年而言，客觀上尚屬合理，並未過長，且其限制
    之區域僅係高雄縣阿蓮鄉即哈佛補習班所在之鄉鎮，上訴人
    仍可至高雄縣阿蓮鄉以外之其他鄉鎮或其他縣市執業，又該
    約款限制工作之內容係禁止從事與哈佛補習班經營內容相關
    之補習教學工作，並非漫無目的之限制，是上開競業禁止之
    內容，對上訴人工作限制之期間、地點及方式均尚屬合理，
    並未作不當或恣意之限制，與憲法保障人民工作權之精神並
    不違背，上訴人此部分辯解，不足為採。
  (5)就上揭標準部分：
    上訴人辯稱：依系爭契約第13條約定內容，被上訴人並無任
    何相關補償措施，而上訴人所領取薪資，係其實際付出勞力
    而獲得之相對報酬，不能認係補償等語，惟為被上訴人否認
    ，陳稱：上訴人簽立系爭契約後，薪資已大幅提高，每月薪
    資約6 至7 萬元，與未簽立競業禁止約款之助教或家教老師
    之薪資相差甚多等語。經查，依被上訴人所提出工讀生薪資
    單所載（原審卷第109 頁），工讀生之時薪係80元至150 元
    不等，而依上訴人於95年3 月份之薪資單所示（原審卷第50
    頁），其時薪視其教學內容不同，而有420 元至1,415 元不
    等之報酬，是上訴人之薪資顯然超過一般工讀生甚多，另依
    被上訴人所提出任職哈佛補習班之英語教師徐榆茜及黃齡瑤
    之薪資單所示（原審卷第113 、115 頁），其時薪分別係19
    3 元至450 元、193 元至300 元不等，上訴人之薪資標準亦
    顯然高於同樣從事教學職務之其他老師，是被上訴人陳稱：
    其已提高上訴人薪資作為補償等語，應可採信，上訴人辯稱
    ：被上訴人並無任何相關補償措施云云，不足為採。
  (6)就上揭標準部分：
    按行使權利，履行義務，應依誠實及信用方法，民法第148
    條第2 項定有明文。本件上訴人辯稱：伊離職後，並未假借
    被上訴人名義對外招生，亦無盜用相關教學資料，並無違反
    誠信原則或為不公平競爭之行為等語，惟為被上訴人否認，
    陳稱：上訴人於學測前未經預告即自行離職，且於離職後數
    日，在哈佛補習班相距甚近之地點開設立成補習班，致哈佛
    補習班有大量學生要求退費，造成被上訴人嚴重損失，上訴
    人已顯然違反誠信原則等語。經查，依系爭契約第12條後段
    約定：「兼任老師離職請於2 個月前提出，專任老師離職請
    於3 個月前提出。」，是依該約款之約定，上訴人如欲離職
    ，應於2 個月前向被上訴人為預告，以讓被上訴人知悉並有
    所因應，而上訴人係於95年3 月25日離職之事實，為兩造所
    不爭，惟上訴人是否有依上揭約款之約定，於2 個月前為預
    告，上訴人雖陳稱：伊在95年2 月時，有向被上訴人說只做
    到這學期（即2 月至6 月），最快3 月伊就要離職等語（本
    院卷第83頁），惟為被上訴人否認，陳稱：上訴人在95年2
    月時有向伊說他不想作了，但伊當時有請他留下來，上訴人
    就繼續作，伊就沒有找其他老師等語（本院卷第84頁），上
    訴人亦未提出其他證據證明其有於離職前2 個月前向被上訴
    人為預告之事實，是上訴人辯稱：伊已於2 個月前向被上訴
    人預告云云，不足為採。而上訴人於95年3 月25日離職時，
    未依系爭契約第12條後段約定，於2 個月前向被上訴人為預
    告，對被上訴人已屬突襲，且上訴人於離職後僅6 天即4 月
    1 日起，在高雄縣阿蓮鄉○○路467 巷19號開設立成補習班
    ，為上訴人所自承在卷，衡諸常情，開設補習班並非短短6
    天即可完成，足認上訴人尚未離職前即已從事立成補習班之
    籌備工作，且依被上訴人所提出阿蓮鄉地圖（本院卷第101-
    2 頁），上訴人所開設立成補習班與哈佛補習班間僅隔2 個
    街道，足認相距甚近，又立成補習班與哈佛補習班授課內容
    均有兒童美語、國中英文、國中數學，此有上訴人提出之授
    課差異對照表1 份（本院卷第108 頁）在卷可憑，是上訴人
    於離職前，未於2 個月前向被上訴人為預告，在尚未離職前
    即已進行立成補習班之籌備工作，並於距離甚近之地點開設
    與哈佛補習班同性質之立成補習班，因而使被上訴人有大量
    學生要求退費，致被上訴人受有營業之損害，上訴人上開競
    業行為，已顯然違反誠信原則，應可認定。上訴人辯稱：伊
    未違反誠信原則或為不公平競爭行為云云，自不足採。
  (7)綜上，系爭契約第13條之約定，雖屬競業禁止之約款，且為
    定型化契約，惟被上訴人有應保護之營業利益存在，且上訴
    人所擔任教師職位，具有重要性，足可影響被上訴人之營業
    利益，該約款對上訴人工作限制之期間、地點及方式尚屬適
    當合理，被上訴人並已提高上訴人薪資作為補償，況上訴人
    開設立成補習班之競業行為，已顯然違反誠信原則，該約款
    亦無顯失公平之處，是系爭契約第13條所為競業禁止之約定
    ，自未違反民法第247 條之1 第2 、3 、4 款規定，該約款
    應屬有效，上訴人主張該約款應為無效云云，自不足採。而
    上訴人於95年3 月25日離職，尚未教滿1 學年度，即於同年
    4 月1 日起在高雄縣阿蓮鄉○○路467 巷19號開設立成補習
    班，已如上述，是上訴人上揭競業行為，自已違反系爭契約
    第13條之約定，被上訴人因而依據系爭契約第13條約定，請
    求上訴人給付系爭違約金，自屬有據，應予准許。
七、上訴人主張系爭違約金，應依民法第252 條規定予以酌減，
    有無理由？
  (1)按約定之違約金額過高者，法院得減至相當之數額，為民法
    第252 條所明定，惟此規定乃係賦與法院得依兩造所提出之
    事證資料，斟酌社會經濟狀況並平衡兩造利益而為妥適裁量
    、判斷之權限，非謂法院須依職權蒐集、調查有關當事人約
    定之違約金額是否有過高之事實，而因此排除債務人就違約
    金過高之利己事實，依辯論主義所應負之主張及舉證責任。
    況違約金之約定，為當事人契約自由、私法自治原則之體現
    ，雙方於訂約時，既已盱衡自己履約之意願、經濟能力、對
    方違約時自己所受損害之程度等主、客觀因素，本諸自由意
    識及平等地位自主決定，除非債務人主張並舉證約定之違約
    金額過高而顯失公平，法院得基於法律之規定，審酌該約定
    金額是否確有過高情事及應予如何核減至相當數額，以實現
    社會正義外，當事人均應同受該違約金約定之拘束，法院亦
    應予以尊重，始符契約約定之本旨。倘債務人於違約時，仍
    得任意指摘原約定之違約金額過高而要求核減，無異將債務
    人不履行契約之不利益歸由債權人分攤，不僅對債權人難謂
    為公平，抑且有礙交易安全及私法秩序之維護（最高法院92
    年度台上字第2747號、93年度度台上字第909 號判決參照）
    。
  (2)本件上訴人主張系爭違約金過高，應予酌減，所持理由係上
    訴人每月薪資僅3 萬餘元，故應予酌減至6 萬元等語（原審
    卷第30頁）。惟查，上訴人任職哈佛補習班期間，自94年7
    月起至95年2 月止，合計受領薪資555,877 元等情，有被上
    訴人提出之薪資發放明細表1 份（本院卷第113 頁）在卷可
    憑，復為上訴人所不爭執，自堪認為真實。是上訴人上開期
    間每月平均薪資係69,485元（555,877 ÷8 ＝69,485，元以
    下四捨五入），並非上訴人所陳稱僅3 萬餘元，則上訴人以
    其每月薪資僅3 萬餘元，而主張系爭違約金過高云云，自不
    足採。又上訴人於簽立系爭契約前，已曾簽立與系爭契約內
    容相同之91、92、93年度之聘僱契約＆教師工作說明書（原
    審卷第46至48頁），業如上述，是上訴人已連續4 年簽立有
    競業禁止約款之聘僱契約，足認其有足夠時間考量自身能力
    、意願，及如違反競業禁止約款必須賠償系爭違約金等主客
    觀因素，本於自由意識及契約自由原則下而簽立系爭契約，
    自難認對上訴人有何不公平之處，上訴人應受競業禁止約款
    之拘束，況參以上訴人於離職後，確有違反誠信之競業行為
    ，並因此對被上訴人造成營業上重大損害等情觀之，本院認
    系爭違約金之金額，對上訴人尚無顯失公平之處，並無酌減
    之必要。綜上，上訴人辯稱：系爭違約金過高，應予酌減云
    云，不足為採。
八、上訴人以系爭薪資之債權主張抵銷，有無理由？
    上訴人主張被上訴人並未給付95年3 月份之薪資，上訴人爰
    就系爭薪資主張抵銷等語，被上訴人對於其未給付上訴人系
    爭薪資之事實不予爭執，惟辯稱：因上訴人違反系爭契約第
    12條約定，未教滿1 學年度，應賠償2 個月薪資，故上訴人
    不得請求給付系爭薪資等語。經查，系爭契約第12條約定：
    「專、兼任老師務必教滿1 學年度，未滿1 學年度離職者視
    為違約，將賠償2 個月薪資。兼任老師離職請於2 個月前提
    出，專任老師離職請於3 個月前提出。」，而上訴人於95年
    3 月25日離職，尚未教滿1 學年度，為兩造所不爭，且上訴
    人於離職前，並未於2 個月前向被上訴人為預告，已如上述
    ，是依系爭契約第12條約定，上訴人已屬違約，並應賠償2
    個月薪資，故被上訴人依據系爭契約第12條約定，拒絕給付
    系爭薪資，自屬有據，是上訴人以系爭薪資主張抵銷，自無
    理由，不應准許。
九、綜上所述，系爭契約第13條之競業禁止約款，並未違反民法
    第247 條之1 第2 、3 、4 款規定，應屬有效，且系爭違約
    金並無酌減之必要，上訴人亦不得以系爭薪資主張抵銷。從
    而，被上訴人以上訴人有上揭競業行為，已違反系爭契約第
    13條之約定，並依據該約款請求上訴人給付系爭違約金300,
    000 元，及自支付命令繕本送達上訴人翌日（即95年6 月7
    日）起至清償日止，按年息5 ％計算之利息，自屬有據，應
    予准許。原審為上訴人敗訴之判決，並無不合，上訴意旨指
    摘原判決不當，求予廢棄改判，為無理由，應予駁回。
十、據上論結，本件上訴為無理由，依民事訴訟法第436 條之1
    第3 項、第449 條第1 項、第78條，判決如主文。
中    華    民    國     97    年    4    月    23    日
                   民事鳳山分庭審判長法  官  楊富強
                                     法  官  林意芳
                                     法  官  呂憲雄
以上正本證明與原本無異。
本判決不得上訴。
中    華    民    國     97    年    4    月    23    日
                                     書記官  李文廣


司法院資訊處製作；財團法人民間司法改革基金會備份。
